ACORDAO-COMPLETO-2394543

ACÓRDÃO 2607/2020 ATA 37/2020 - PLENÁRIO

VISTOS, relatados e discutidos estes autos de Tomada de Contas Especial, ora em fase de Embargos de Declaração opostos contra o Acórdão 2010/2019-TCU-Plenário;
ACORDAM os Ministros do Tribunal de Contas da União, reunidos em Sessão de Plenário, diante das razões expostas pelo Relator e com fundamento nos arts. 32, inciso II, e 34 da Lei 8.443, de 16/7/1992, em:
9.1. conhecer dos Embargos de Declaração em exame, exceto no que tange às Sras. Isane Costa de Farias, Louise Costa de Farias e Neuma de Fátima Costa de Farias, eis que se mostraram intempestivos em relação a essas recorrentes;
9.2. no mérito, rejeitar esses Declaratórios relativamente à empesa T.L. Construtora Ltda. e acolhê-los parcialmente em relação à Sra. Taise Costa de Farias e aos Srs. Luciano de Petribú Faria e Paulo Ramiro Perez Toscano, para:
9.2.1. atribuindo-lhes efeito modificativo, tornar insubsistente a condenação em débito da Sra. Taise Costa de Farias, consignada no subitem 9.6.2 do Acórdão 2010/2019-TCU-Plenário, e excluir essa interessada da presente relação processual;
9.2.2. suprir sem efeito infringente, segundo fundamentação aduzida no Voto do relator deste decisum, omissão arguida pelos Srs. Luciano de Petribú Faria e Paulo Ramiro Perez Toscano à luz do art. 28 do Decreto-Lei 4.657, de 4/9/1942, combinado com o art. 12 do Decreto 9.830, de 10/6/2019;
9.3. estender às Sras. Isane Costa de Farias, Louise Costa de Farias e Neuma de Fátima Costa de Farias o encaminhamento ora adotado em benefício da Sra. Taise Costa de Farias, eis que fundado em matéria de ordem pública, tornando insubsistente, portanto, também em relação àquelas três interessadas, a condenação em débito objeto do subitem 9.6.2 do Acórdão 2010/2019-TCU-Plenário e excluindo-as da presente relação processual;
9.4. manter a deliberação embargada em seus exatos termos relativamente aos demais responsáveis em epígrafe;
9.5. dar ciência desta decisão às recorrentes e aos órgãos identificados no subitem 9.10 do Acórdão 2010/2019-TCU-Plenário;
9.6. encaminhar os presentes autos à Secretaria de Recursos deste Tribunal de Contas (Serur) para exame de admissibilidade dos Recursos de Reconsideração autuados como peças 229 e 231.

Embargos de declaração opostos contra acórdão que, ao apreciar tomada de contas especial, decidiu, entre outros encaminhamentos, julgar irregulares as contas dos embargantes e condená-los em débito, aplicar multa a alguns responsáveis e declarar a inidoneidade das pessoas jurídicas responsáveis, em razão de irregularidades na aplicação de recursos públicos repassados por meio de convênio cujo objeto consistia na montagem e na implementação de instrumentos técnico-legais para o suporte técnico-administrativo de Prefeituras Municipais no Estado do Rio Grande do Norte-RN.

Fundação Professor João Ramos Pereira da Costa - FPJRPC (CNPJ 07.663.511/0001-32) e Ministério do Meio Ambiente - MMA (CNPJ 37.115.375/0001-07).

3. Interessados/Responsáveis/Recorrentes:
3.1. Interessada: Fundação Professor João Ramos Pereira da Costa (CNPJ 07.663.511/0001-32).
3.2. Responsáveis: Deusicléa Barboza de Castro (CPF XXX.020.671-XX), Eudes Costa de Holanda (CPF XXX.662.873-XX), Francisco Pessoa Furtado (CPF XXX.830.003-XX), Israel Beserra de Farias (CPF XXX.513.174-XX), Luciano de Petribú Faria (CPF XXX.437.076-XX), Oscar Cabral de Melo (CPF XXX.235.264-XX), Paulo Ramiro Perez Toscano (CPF XXX.068.501-XX), Pedro Thadeu Miranda de Argollo Pereira (CPF XXX.377.905-XX), Rui Melo de Carvalho (CPF XXX.198.997-XX), Fundação Professor João Ramos Pereira da Costa (CNPJ 07.663.511/0001-32), Instituto Terra Social - ITS (CNPJ 03.463.763/0001-67), Mestra Ltda. (CNPJ 03.457.778/0001-12) e TL Construtora Ltda. (CNPJ 00.058.984/0001-61).
3.3. Embargantes: Luciano de Petribú Faria (CPF XXX.437.076-XX), Paulo Ramiro Perez Toscano (CPF XXX.068.501-XX), T.L. Construtora Ltda. (CNPJ 00.058.984/0001-61), Isane Costa de Farias (CPF XXX.317.905-XX), Louise Costa de Farias (CPF XXX.524.975-XX), Neuma de Fátima Costa de Farias (CPF XXX.324.134-XX) e Taise Costa de Farias (CPF XXX.367.215-XX), essas últimas quatro na condição de herdeiras do Sr. Israel Beserra de Farias (CPF XXX.513.174-XX).

13.1. Ministros presentes: José Mucio Monteiro (Presidente), Walton Alencar Rodrigues, Benjamin Zymler, Augusto Nardes, Aroldo Cedraz (Relator), Ana Arraes, Bruno Dantas e Vital do Rêgo.
13.2. Ministro-Substituto convocado: Augusto Sherman Cavalcanti.
13.3. Ministros-Substitutos presentes: Marcos Bemquerer Costa, André Luís de Carvalho e Weder de Oliveira.

AROLDO CEDRAZ

Ministro Aroldo Cedraz.

Trata-se de Embargos de Declaração opostos pelos Srs. Luciano de Petribú Faria (peça 216) , Paulo Ramiro Perez Toscano (peça 221) , e, em petição comum (peça 223) , pela empresa T.L. Construtora Ltda. e pelas herdeiras do Sr. Israel Beserra de Farias, Sras. Isane Costa de Farias, Louise Costa de Farias, Neuma de Fátima Costa de Farias e Taise Costa de Farias, contra o Acórdão 2010/2019-TCU-Plenário (peça 136) , mediante o qual esta Corte de Contas, ao apreciar estes autos de Tomada de Contas Especial (TCE) sob minha relatoria, decidiu, entre outros encaminhamentos, julgar irregulares as presentes contas e condenar em débito, solidariamente com terceiros responsáveis, os ora embargantes, tendo ainda aplicado aos três primeiros recorrentes acima identificados a multa prevista no art. 57 da Lei 8.443, de 16/7/1992, e declarado a inidoneidade das pessoas jurídicas arroladas nos autos como responsáveis, entre elas a T.L. Construtora Ltda.
2.	Referido desfecho processual teve como causa a constatação de irregularidades na aplicação de recursos públicos repassados dos cofres da União para a Fundação Professor João Ramos Pereira da Costa (FPJRPC) , no âmbito do Convênio MMA/SRH 5/2001 da Secretaria de Recursos Hídricos do Ministério do Meio Ambiente (SRH/MMA) , cujo objeto consistia na montagem e a implementação de instrumentos técnico-legais para o suporte técnico-administrativo de Prefeituras Municipais no Estado do Rio Grande do Norte-RN (Termo de Convênio à peça 30, p. 27-38) .
3.	Para melhor detalhamento da irregularidade em comento, esclareça-se que outros convênios foram firmados com objetos análogos, a saber: elaboração, para vinte municípios de cinco diferentes estados, dos seguintes documentos: a) anteprojeto de lei sobre a política municipal de meio ambiente e recursos hídricos e do sistema de gerenciamento dos recursos hídricos; b) editais de licitação para a concessão de áreas (urbanas ou de atração turística) ; c) termos de referência dos estudos socioeconômicos, ambientais e de engenharia para a concessão de áreas (urbanas ou de atração turística) ; d) termos de referência para a elaboração de planos de adequação ambiental e de gestão de recursos hídricos em municípios; e e) formulários e sistema de armazenamento de dados socioambientais (peça 42, p. 41) .
4.	A ilicitude, portanto, consiste no fato de que, na prática, foram realmente elaborados apenas cinco tipos de documentos, os quais foram reproduzidos para cem municípios, alterando-se, de um para o outro, somente os dados relativos aos nomes das prefeituras e aos números dos convênios. Ao final, considerando que, sem maiores esforços e sem grande trabalho, aqueles cinco documentos inicialmente produzidos acabaram por gerar quinhentos (5 tipos X 5 estados X 20 municípios) e que cada um destes quinhentos custou, em média, R$ 7.500,00, verifica-se que aqueles cinco documentos que realmente demandaram trabalho intelectual compatível, a princípio, com o objeto contratado teriam custado cerca de R$ 750.000,00 cada um, o que foi considerado injustificadamente alto pela Secretaria Federal de Controle Interno (peça 2, p. 41) .
5.	Informe-se, ainda, que a condenação em débito da empresa T.L. Construtora Ltda. e das Sras. Isane Costa de Farias, Louise Costa de Farias, Neuma de Fátima Costa de Farias e Taise Costa de Farias se limitou ao valor efetivamente pago àquela empresa (subitem 9.6.2 do Acórdão 2010/2019-TCU-Plenário) , estando essa condenação ainda limitada, no caso dessas quatro herdeiras do Sr. Israel Beserra de Farias, ao montante do patrimônio a elas transferido pelo de cujus, em conformidade com a parte final do art. 5º, inciso XLV, da Constituição Federal de 1988, combinada com o art. 1.997 do Código Civil (Lei 10.406, de 10/1/2002) .
6.	Na presente etapa processual, o primeiro recorrente, Sr. Luciano de Petribú Faria, notificado do Acórdão 2010/2019-TCU-Plenário em 27/11/2019 (peças 171, 172 e 198) , protocolizou seus embargos em 9/12/2019, lançando mão dos seguintes argumentos:
"II - Dá análise inicial do Tribunal. Ausência de Responsabilidade do Embargante. Adoção de Medidas em Favor da Defesa da Administração. Contradições e Omissões.
Com efeito, contraditoriamente à decisão exarada no Acórdão embargado, toda a instrução administrativa caminhou no sentido de afastar quaisquer responsabilidades do Embargante, seja porque ele não deu azo ou aderiu, ainda que indiretamente, a eventuais ilícitos perpetrados por terceiros, seja porque adotou providências, tão logo teve ciência de incompatibilidades nas prestações de contas, que a Administração pudesse agir e se resguardar de eventuais prejuízos.
 (...) 
Vejam Senhoras e Senhora Ministra, que não há nenhum elemento novo que permita fundamentar, diferentemente do que apurou a instrução, como também em relação ao que já havia apurado a Sindicância administrativa do Ministério, a orientação pela responsabilidade solidária do Embargante no Acórdão embargado, o que demonstra a contradição do referido julgado.
Na verdade, a reforçar a inexistência de responsabilidade do Embargante, verifica-se que na ação civil pública por improbidade administrativa proposta em face deste e de outros convênios, não houve a inclusão do Embargante no polo passivo, o que denota, mais uma vez, a contradição em sua inclusão no rol dos condenados na decisão ora hostilizada.
 (...) 
Dessa feita, as responsabilidades pelas irregularidades nos referidos convênios já foram auscultadas na destacada ação civil pública, sem que o Embargante figurasse como réu nesse feito judicial, permitindo concluir, diante da profundidade com que o Ministério Público se atém nessas circunstâncias, que não havia e não há elementos, sequer indiciários, para caracterizar a responsabilidade pela devolução de valores ou pagamento de multa, como ocorre na espécie.
Requer-se, portanto, sejam as contradições aclaradas, de modo que prevaleçam, diante da ausência de fatos novos, as indicações iniciais, no sentido de aprovação das contas do Embargante, ainda que com ressalvas.
O Acórdão embargado é omisso, por outro lado, ao não analisar, dentro das balizas necessárias, a importância do Parecer Técnico exarado pelo Embargante, em 10/10/02, propondo a reanálise dos processos relativos aos convênios com irregularidades, que permitiu que a Administração pudesse agir com eficácia e buscar a responsabilização das pessoas efetivamente descomprometidas com a regularidade na aplicação dos recursos públicos e confecção dos produtos objeto dos convênios.
Conquanto o Embargante tenha afirmado em parecer anterior que o Convenente havia cumprido as metas estabelecidas com a entrega do produto objeto do convênio, tratava-se, na ocasião, de uma análise formal, realizada a partir de um juízo de valor prévio do Engenheiro responsável por atestar a compatibilidade do produto com o objeto conveniado, de modo que tão logo teve ciência efetiva de equívocos perpetrados, oficializou essa realidade através do parecer técnico acima destacado.
A boa fé do Embargante e a contribuição para que a Administração pudesse adotar as providências necessárias para resguardo do patrimônio público não pode ser ignorada, tão somente em função de uma ação anterior, onde não se podia, efetivamente, agir de forma diversa.
A propósito, aplica-se ao caso o disposto no art. 12 do Decreto nº 9.830, de 10 de junho de 2019, que, ao regulamentar os arts. 20 a 30 do Decreto-Lei nº 4.657, de 4 de setembro de 1942, determinou que o agente público somente será responsabilizado na hipótese de agir ou se omitir com dolo, o que absolutamente não é o caso do Embargante:
 (...) 
No caso, o acórdão não aponta dolo e nem erro grosseiro do Embargante, de modo a ser-lhe aplicável tanto o art. 28 do Decreto-Lei nº 4.657, de 4 de setembro de 1942, quanto o art. 12 do Decreto nº 9.830, de 10 de junho de 2019.
Requer-se, nesse sentido, que a omissão seja sanada, de modo que a conduta do Embargante, de grande auxílio à Administração, seja plenamente valorada e tenha repercussão no julgado administrativo." 
7.	Outras alegações desenvolvidas pelo primeiro embargante podem ser assim resumidas:
	a) teria ocorrido no presente caso, relativamente ao Sr. Luciano Faria, "prescrição administrativa, de modo que tanto a pena de devolução de recursos, quanto a penalidade pecuniária já estão fora do âmbito de cobrança da administração pública, dado o tempo decorrido entre o encerramento do convênio e a citação desse Tribunal de Contas da União (lapso de quase 10 anos) " (peça 216, p. 10) ;
	b) não há que se falar, segundo entendimento do Supremo Tribunal Federal (STF) - RE852475/SP - em imprescritibilidade das ações de ressarcimento, devendo esta Corte de Contas, aliás, rever sua interpretação sobre o tema "para adaptá-la ao entendimento que vem sendo firmado pelos tribunais pátrios, sobretudo pelo STJ, competente máximo para se pronunciar sobre a legalidade, no sentido de que a prescrição nestes casos é quinquenal e não decenal" (peça 216, p. 10-11) ;
	c) "passados mais de 10 anos entre os fatos e a citação ordenada pelo Tribunal, a ocorrência da prescrição da pretensão punitiva deve ser reconhecida, afastando, desde logo, a condenação de devolução dos valores ao erário, sem prejuízo dessa discussão acerca das ações de ressarcimento, tendo em vista, principalmente, o comprometimento do direito de defesa do Embargante, diante do tempo decorrido" (peça 216, p. 11) ;
	d) os arts. 20 a 22 do Decreto-Lei 4.657, de 4/9/1942 (Lei de Introdução às Normas do Direito Brasileiro - LINDB) , com a redação dada pela Lei 13.655, de 25/4/2018, "devem ser observados na realidade destes autos" (peça 216, p. 17) , assim como o art. 28 do aludido Decreto-Lei e o art. 12 do Decreto 9.830/2019, eis que "o acórdão não aponta dolo e nem erro grosseiro do Embargante" (peça 216, p. 23) ;
	e) o Acórdão 2010/2019-TCU-Plenário não teria levado em consideração uma série de circunstâncias atenuantes relacionadas ao Sr. Luciano Faria, por exemplo "o tempo decorrido deste a assinatura do Convênio (18 anos) ; o fato de o Embargante ter subscrito um parecer técnico com base em informações do Engenheiro responsável pela compatibilidade do produto com o objeto do convênio e, principalmente, por ter alertado a Administração acerca de possíveis irregularidades na execução dos convênios entabulados; a não inclusão do Embargante como réu na Ação Civil Pública; a posição assente na área técnica da Corte, durante anos, no sentido de que o Embargante não deveria ser responsabilizado no presente feito; a inexistência de elementos que indiquem que o Embargante auferiu benefícios pessoais (financeiros) , em detrimento do erário; o fato de o Embargante ter agido sempre com boa-fé e ter adotado, como dito, medidas para precaver e auxiliar a administração nas providências de defesa do patrimônio público; que as punições consignadas no acórdão embargado são desproporcionais à realidade dos autos, impondo à Embargante ônus desmedido e incompatível com a suposta gravidade dos fatos ou com sua ação; e que existem outras soluções menos drásticas para resolução desses problemas, inclusive mediante o entabulamento de Termo de Ajuste de Gestão" (peça 216, p. 23-24) ;
	f) "Conquanto falhas formais possam ser identificadas em suas decisões iniciais, as condutas do Embargante na realidade deste e de outros convênios demonstram perfeita sintonia com a defesa do interesse público, razão pela qual se entende que as contas podem ser aprovadas com ressalvas." (peça 216, p. 24) ;
	g) embora o Convênio MMA/SRH 5/2001 tenha sido assinado em 2001 e os eventuais prejuízos em sua execução tenham se consumado, no máximo, até o encerramento do prazo para prestação de contas em 2002, "somente agora (passados mais de 18 anos) é que o Tribunal de Contas da União está efetivamente a concluir uma avaliação, equivocada, data venia, acerca de eventuais responsabilidades nesse feito" (peça 216, p. 24) ;
	h) "o Tribunal de Contas da União e, consequentemente, a União, permitiram de forma negligente, data venia, admitindo-se por hipótese eventuais prejuízos, agravar-se a situação de suposta responsabilidade financeira do Embargante nos últimos 18 anos, deixando de adotar medidas administrativas e judiciais para mitigar, se fosse o caso, suas próprias perdas", devendo, portanto, aplicar-se "à espécie presente, o chamado 'duty to mitigate the loss' (dever de mitigar) , desenvolvido pelo direito norte-americano e já incorporado pela doutrina e jurisprudência pátria, o qual consiste no dever do lesado de não agravar o próprio dano permanecendo inerte (peça 216, p. 25) ;
	i) "A teoria que ora se suscita, tem o objetivo de afirmar que na eventualidade de manutenção da responsabilidade do Embargante, o que evidentemente não ocorrerá no julgamento destes Embargos, deve-se expurgar, das repercussões financeiras existentes, quaisquer correções ou atualizações monetárias realizadas após a expiração da vigência do respectivo convênio, na medida em que o então Consultor Técnico, não pode ser prejudicado em função da administração não ter adotado, em tese, as medidas legais necessárias para minorar as próprias perdas." (peça 216, p. 28) ;
	j) o "TCU, em inúmeras oportunidades, tem dado prevalência ao princípio da estabilidade das relações jurídicas em detrimento da legalidade estrita, mormente quando não se identifica dolo ou má-fé nas ações dos gestores e as condutas adotadas são razoavelmente, principalmente em face da realidade, justificadas ou justificáveis" (peça 216, p. 30) ;
	k) "Como se não bastasse tudo isso, não tem o Embargante condições de buscar, diante do decurso de vários anos, informações e provas acerca das acusações que lhes são imputadas, o que compromete de forma irremediável o princípio do devido processo legal, com as garantias do contraditório e da ampla defesa." (peça 216, p. 30) .
8.	Com base nessa argumentação, o Sr. Luciano de Petribú Faria requer, in verbis:
"1. O acolhimento e provimento dos presentes Embargos de Declaração para, através de efeitos infringentes ao julgado:
a) Aclarar as contradições e sanear as omissões, de modo que, ao final, seja reformado o Acórdão embargado;
b) Reconhecer a prescrição da pretensão administrativa e determinar o arquivamento do feito;
c) Declarar a iliquidação das contas, com as consequências legais aplicáveis;
d) Não reconhecidos os pedidos supras, considerar a orientação da instrução primeira e as contribuições do Embargante para o deslinde da defesa da administração, de modo a consignar como regulares os atos tidos por irregulares, ainda que com ressalvas, e afastar as penalidades impostas (devolução de recursos e multa) , posto que ausentes seus pressupostos legais.
2. Ainda na hipótese anterior, seja reduzida a pena de multa, eis que incompatível com o princípio da razoabilidade."
9.	Por sua vez, o segundo recorrente, Sr. Paulo Ramiro Perez Toscano, notificado do Acórdão 2010/2019-TCU-Plenário em 27/11/2019 (peças 182 e 201) , também juntou seus Embargos de Declaração ao processo em 9/12/2019, nos quais apresenta os seguintes argumentos e pedidos:
"3. Conforme ocorreu na TCE paradigma, a qual está sob embargos de declaração do ora recorrente, que nem mesmo transitou em julgado, a conclusão daquele acórdão (Acórdão 1723/2016) e aqui é destoante da instrução técnica. Assim, a omissão a ser sanada (1ª) , quanto ao assunto citado, é por qual fundamento o acórdão passou para concluir de forma diametralmente oposta à primeira instrução técnica (que apenas indicava multa) e aos procedimentos apurados no Ministério do Meio Ambiente, visto que junto ao órgão concedente o embargante não foi nem mesmo parte (consultor não responde a PAD) .
4. A omissão a ser sanada (2ª) é o posicionamento dos julgadores a respeito de que o embargante foi absolvido no processo penal citado no relatório, dimensionando a influência neste julgamento. Ainda que se entenda que as instâncias são independentes, não restam dúvidas que isso serviu de motivação para que o relator considerasse a seriedade do caso.
5. Também cabe sanar omissão (3ª) a respeito da ação de improbidade administrativa que tramitou no Ceará, que o MPF sequer entendeu por denunciar o embargante. Ou seja, são situações que, se esclarecidas, permitirão ao embargante continuar com sua missão de demonstrar que não tinham qualquer relação com o suposto conluio, e que entre suas atribuições, não estava a de analisar processo licitatório, de competência do parecerista técnico, mencionando qual norma que atribui ao parecerista financeiro (e não ao parecerista técnico) a atribuição de apreciar a aplicação da Lei 8666/93, e até mesmo se tal lei seria aplicável às instituições da sociedade civil, como é o caso concreto.
Assim, cabe suprir a omissão (4ª) em relação a qual fundamento o acórdão lança mão para chegar à conclusão de comprovação de dano, sem nem mesmo os processos judiciais o fizeram e nem mesmo os processos administrativos antecedentes.
6. Considerando a atualidade do tema, também cabe mencionar se é o caso de aplicar (5ª omissão) a Lei 13655/2018 (que alterou o Decreto-lei nº 4657/1942) , em especial se é pertinente a aplicação do art. 20, § único, art. 22, § 2º, e art. 28, ao caso concreto, visto que a penalidade aplicada ao embargante é de caráter extremamente sancionador.
7. Por fim (6ª omissão) , considerando a parte destacada acerca da prescrição, cabe a manifestação dos julgadores acerca do precedente disposto no Mandado de Segurança nº 32.201, do Egrégio STF, fundamentando a razão de, se for o caso, não aplicá-lo (o precedente fixou o prazo prescricional em 5 anos para sanções) .
Pelo exposto, requer:
a) o processamento dos embargos, considerando como data de protocolo o décimo dia do prazo;
b) atribuir efeitos modificativos ao recurso;
c) acolher o recurso para sanar as 6 (seis) omissões apresentadas nas razões jurídicas, determinando a alteração do julgado para julgamento com regularidade das contas, ainda que com ressalvas ou, em qualquer caso, o afastamento da condenação em débito e da multa."
10.	Por fim, a empresa T.L. Construtora Ltda. e as herdeiras do Sr. Israel Beserra de Farias, Sras. Isane Costa de Farias, Louise Costa de Farias, Neuma de Fátima Costa de Farias e Taise Costa de Farias, protocolizaram seus Embargos Declaratórios no dia 10/12/2019, arguindo, em essência, o seguinte:
	a) as herdeiras do Sr. Israel Beserra de Farias - falecido em 16/6/2014 e cujos "argumentos (...) levantados não foram nem mesmo recebidos" - jamais poderiam ter sido solidariamente condenadas em débito, pois elas "nunca compuseram o quadro sócia da empresa TL Construtora Ltda. EPP" e "não tiveram a oportunidade de apresentar defesa", além do que "já se passaram mais de 10 anos da ocorrência da infração" (peça 223, p. 2) ;
	b) as defesas apresentadas pelas demais partes envolvidas deveriam ser aproveitadas em favor da empresa Embargante, "tendo em vista a coincidência da matéria" (peça 223, p. 2) ;
	c) "Com o falecimento do Sr. Israel, sócio administrador da TL Construtora Ltda. EPP, o presente procedimento deveria ser arquivado, em decorrência da ausência de pressuposto de constituição e desenvolvimento válido e regular do processo, conforme preceitua o artigo 212 c/c inciso VI, artigo 169 do Regimento Interno do TCU" (peça 223, p. 2) ;
	d) "as punições atribuídas ao sócio Israel, não podem ser transferidas a sócia Neuma, vez que a mesma não participou do procedimento instaurado para apuração de possíveis irregularidades, não tendo exercido em sua plenitude o contraditório e a ampla defesa" (peça 223, p. 2) ;
	e) "Não consta nos autos comprovação de que a empresa TL CONSTRUTORA LTDA EPP, tenha recebido qualquer quantia proveniente do erário público." (peça 223, p. 2) ;
	f) considerando ter havido conluio entre servidores do órgão concedente, não existiriam provas materiais capazes de imputar a prática de ilicitudes pela T.L. Construtora, que "foi mero instrumento utilizado pelos servidores públicos para a prática de condutas ilícitas", sendo que "o erro na modalidade de licitação decorre de falha do ente púbico e não da empresa que participa do processo licitatório", razão pela qual "não poderia ser atribuída à empresa privada qualquer responsabilidade", tampouco a seus sócios (peça 223, p. 3) ;
	g) "nenhuma pena e imposição de responsabilidade pode ser imputada a sócia Sr. Neuma, vez que apenas foi citada depois de mais de 10 anos da ocorrência das infrações, devendo ser aplicado o quanto previsto na Instrução Normativa TCU 71/2012 [art. 6º, inciso II]" (peça 223, p. 3) ;
	h) há no Acórdão 2010/2019-TCU-Plenário "afronta aos princípios da razoabilidade e proporcionalidade, como critério para análise da ponderação de entendimentos", tendo ainda sido "feridos os arts. 5º, II e LIV, e 93, inciso IX, da CF" (peça 223, p. 3) .
11.	Respaldadas nessas alegações, a empresa T.L. Construtora Ltda. e as Sras. Isane Costa de Farias, Louise Costa de Farias, Neuma de Fátima Costa de Farias e Taise Costa de Farias, encerram seus embargos com os seguintes pleitos:
"Considerando os argumentos levantados nesta peça, estão evidentes a omissão e contradição constantes no acórdão.
Assim, requer o recebimento, processamento e posterior acolhimento, dos presentes Embargos de Declaração, para que seja sanada a omissão que circunda o r.acórdão, conforme acima apontado.
Requer o prequestionamento dos artigos constitucionais e infraconstitucionais."
12.	Quanto às datas em que essas últimas cinco embargantes tomaram ciência do Acórdão 2010/2019-TCU-Plenário, consta dos autos que:
	a) os ofícios de notificação encaminhados à empresa T.L. Construtora Ltda. (peça 176) e à Sra. Taise Costa de Farias (peça 179) foram devolvidos pelos Correios com as informações "Desconhecido" e "Mudou-se", respectivamente (peças 233 e 209) , não havendo, portanto, como afirmar o dia em que essas responsáveis tiveram efetivo conhecimento da deliberação ora embargada;
	b) as Sras. Isane Costa de Farias, Louise Costa de Farias e Neuma de Fátima Costa de Farias foram notificadas em 25/11/2019 (peças 177, 178, 180 e 204 a 206) .
	É o Relatório.

8.1. Iuri Mattos de Carvalho (16741/OAB-BA) e outros, representando Pedro Thadeu Miranda de Argollo Pereira;
8.2. Maria de Lourdes Nunes (4872/OAB-DF), representando Deusicléa Barboza de Castro;
8.3. Maria Eroneide Alexandre Maia (12833/OAB-CE) e outros, representando Francisco Pessoa Furtado;
8.4. Clovis Alexandre de Arraes Alencar (10559/OAB-CE) e outros, representando Eudes Costa de Holanda Junior;
8.5. Francisco Bastos Filho (8.504/OAB-BA) e Adeilson Amâncio dos Santos (30.254/OAB-BA), representando T.L. Construtora Ltda., Isane Costa de Farias, Louise Costa de Farias, Neuma de Fátima Costa de Farias e Taise Costa de Farias;
8.6. João Paulo Gonçalves da Silva (19442/OAB-DF) e Antônio Lázaro Martins Neto (253540/OAB-DF), representando Raymundo José Santos Garrido;
8.7. Matheus Machado Mendes de Figueiredo (6597-E/OAB-DF) e outros, representando Raymundo Cesar Bandeira de Alencar;
8.8. Manoel de Santana Neto (13.708/OAB-DF), representando Itazil Fonseca Benício dos Santos;
8.9. Alexandre Melo Soares (24.518/OAB-DF), Liander Michelon (20.201/OAB-DF) e outros, representando Paulo Ramiro Perez Toscano;
8.10. Claudismar Zupiroli (12.250/OAB-DF) e outros, representando Luciano de Petribú Faria;

Não atuou.

TOMADA DE CONTAS ESPECIAL. NÃO COMPROVAÇÃO DA BOA E REGULAR APLICAÇÃO DOS RECURSOS ORIUNDOS DE CONVÊNIO. FRAUDE A PROCEDIMENTOS LICITATÓRIOS. CONLUIO ENTRE AGENTES DO CONCEDENTE, DA CONVENENTE E TERCEIROS CONTRATADOS. ACOLHIMENTO DE PARTE DAS ALEGAÇÕES DE DEFESA. EXCLUSÃO DE ALGUNS RESPONSÁVEIS DA RELAÇÃO PROCESSUAL. IRREGULARIDADE DAS CONTAS DOS DEMAIS ENVOLVIDOS, IMPUTAÇÃO DE DÉBITO, APLICAÇÃO DE MULTA E DECLARAÇÃO DE INIDONEIDADE DE PESSOAS JURÍDICAS PARA CONTRATAR COM A ADMINISTRAÇÃO PÚBLICA FEDERAL. EMBARGOS DE DECLARAÇÃO. INTEMPESTIVIDADE DE UM DOS RECURSOS EM RELAÇÃO A PARTE DAS EMBARGANTES QUE O SUBSCREVEM. CONHECIMENTO DESSES EMBARGOS EM RELAÇÃO ÀS DEMAIS RECORRENTES, ASSIM COMO DOS DEMAIS DECLARATÓRIOS. EXISTÊNCIA DE OMISSÕES QUE, APÓS SUPRIDAS, NÃO ENSEJAM QUALQUER ALTERAÇÃO NO DECISUM EMBARGADO. OCORRÊNCIA DE CERCEAMENTO DE DEFESA POR LONGO DECURSO DE PRAZO ENTRE AS ILICITUDES ATRIBUÍDAS A RESPONSÁVEL FALECIDO E O CHAMAMENTO DE SUAS HERDEIRAS AOS AUTOS. AFASTAMENTO DESSAS INTERESSADAS DA CONDENAÇÃO SOLIDÁRIA EM DÉBITO E DA PRESENTE RELAÇÃO PROCESSUAL.

TOMADA DE CONTAS ESPECIAL (TCE)

não atuou.

Conforme consignado no Relatório precedente, trata-se de Tomada de Contas Especial (TCE) , ora em fase de Embargos de Declaração opostos pelos Srs. Luciano de Petribú Faria (peça 216) , Paulo Ramiro Perez Toscano (peça 221) , e, em petição comum (peça 223) , pela empresa T.L. Construtora Ltda. e pelas herdeiras do Sr. Israel Beserra de Farias, Sras. Isane Costa de Farias, Louise Costa de Farias, Neuma de Fátima Costa de Farias e Taise Costa de Farias, contra o Acórdão 2010/2019-TCU-Plenário (peça 136) , mediante o qual esta Corte de Contas, ao apreciar estes autos de Tomada de Contas Especial (TCE) sob minha relatoria, decidiu, entre outros encaminhamentos, julgar irregulares as presentes contas e condenar em débito, solidariamente com terceiros responsáveis, os ora embargantes, tendo ainda aplicado aos três primeiros recorrentes acima identificados a multa prevista no art. 57 da Lei 8.443, de 16/7/1992, e declarado a inidoneidade das pessoas jurídicas arroladas nos autos como responsáveis, entre elas a T.L. Construtora Ltda.
2.	Quanto à admissibilidade, destaco a intempestividade dos terceiros Embargos (peça 223) em relação a três de suas signatárias, quais sejam, as Sras. Isane Costa de Farias, Louise Costa de Farias e Neuma de Fátima Costa de Farias, eis que o referido recurso foi protocolizado em 10/12/2019, quando já havia se escoado o prazo recursal de 10 dias - art. 34 da Lei 8.443, de 16/7/1992 - iniciado com a notificação do Acórdão 2010/2019-TCU-Plenário em 25/11/2019 (peças 177, 178, 180 e 204 a 206) .
3.	Cabe, portanto, não conhecer, em relação a essas três recorrentes, dos Declaratórios autuados como peça 223, o que não prejudica o conhecimento dessa peça recursal relativamente à empresa T.L. Construtora Ltda. e à Sra. Taise Costa de Farias, cujos ofícios de notificação (peças 176 e 179) foram devolvidos pelos Correios com as informações "Desconhecido" e "Mudou-se" (peças 233 e 209) , não havendo, portanto, como afirmar o dia em que essas responsáveis tiveram efetivo conhecimento da deliberação ora embargada.
4.	De igual modo, merecem ser conhecidos os Embargos de Declaração dos Srs. Luciano de Petribú Faria e Paulo Ramiro Perez Toscano, visto que preenchidos todos os requisitos legais aplicáveis à espécie recursal em tela, inclusive o da tempestividade.
5.	Esclareço, de todo modo, que eventual acolhimento de alegações que tangenciem matérias de ordem pública, que merecem ser analisadas de ofício, aproveitará a todas as recorrentes, inclusive às Sras. Isane Costa de Farias, Louise Costa de Farias e Neuma de Fátima Costa de Farias, aplicando-se, ainda, ao caso o art. 281 do Regimento Interno-TCU, segundo o qual, "Havendo mais de um responsável pelo mesmo fato, o recurso apresentado por um deles aproveitará a todos, mesmo àquele que houver sido julgado à revelia, no que concerne às circunstâncias objetivas, não aproveitando no tocante aos fundamentos de natureza exclusivamente pessoal.".
6.	Passo, então, a examinar o mérito dos Declaratórios opostos em face do Acórdão 2010/2019-TCU-Plenário, permitindo-me adiantar que, dada a via estreita dessa espécie recursal, abster-me-ei de enfrentar as alegações por detrás das quais esteja nada além do mero inconformismo dos recorrentes diante do Acórdão 2010/2019-TCU-Plenário.
7.	Em respaldo à opção de não me debruçar sobre argumentos voltados meramente à rediscussão de mérito, cito os Acórdãos 2.391/2019, 2.928/2019, 2.690/2019, 2.170/2019, 2.909/2017, 2.608/2017 e 2.367/2017 proferidos pelo Plenário desta Corte de Contas, este último de minha relatoria e os demais relatados pelos Ministros Augusto Nardes, Benjamin Zymler, Ana Arraes, Raimundo Carreiro, André Luís de Carvalho e Augusto Sherman Cavalcanti, respectivamente, podendo ser mencionados também alguns precedentes do Supremo Tribunal Federal, quais sejam, ACO 1062 AgR-ED-ED/DF de 20/4/2017, Inq 3983 ED/DF de 2/6/2016 e ACO 312 ED/BA de 7/10/2015, todos de Plenário, relatores os Ministros Edson Fachin, Teori Zavascki e Luiz Fux.
- II -
8.	Inicio pelos Embargos do Sr. Luciano de Petribú Faria (peça 216) , mas não sem antes trazer a lume as razões que, devidamente consignadas no Relatório e no Voto da deliberação ora embargada, respaldam o desfecho processual adotado naquela assentada relativamente a esse primeiro embargante:
Relatório do Acórdão 2010/2019-TCU-Plenário
"[instrução técnica de peça 126]
114.1. Conquanto o Sr. Luciano de Petribú Faria tenha emitido, em 10/10/2002, parecer técnico propondo a reanálise dos processos relativos aos convênios com irregularidades apontadas pela SFCI (peça 34, p. 7-12) , tem-se que foi também o autor do parecer técnico anterior, datado de 11/1/2002, afirmando que os produtos se encontravam arquivados na DPE/SRH e que a convenente teria cumprido as metas previstas no plano de trabalho e atingido o objeto do convênio, conforme se denota do documento inserto à peça 32, p. 48-49, nos seguintes termos:
Os trabalhos foram desenvolvidos para os municípios de Apodi, Areia Branca, Baraúna, Caiçara do Norte, Ceará-Mirim, Galinhos, Governador Dix-Sept Rosado, Grossos, Guamaré, Maxaranguape, Parazinho, Pedra Grande, Porto do Mangue, Pureza, Rio do Fogo, São Bento do Norte, São Miguel de Touros, Serra do Mel, Tibau e Touros. Os produtos encontram-se arquivados nesta DPE/SRH.
Da análise da documentação apresentada pode-se constatar que a convenente cumpriu com as metas estipuladas no plano de trabalho, tendo atingido o objeto do convênio em pauta.
Sugere-se o encaminhamento do processo à GOF, para análise da prestação de contas financeira e demais providências.
114.2. Sua ação negligente contribuiu para que fossem chanceladas a práticas irregulares que acarretaram o dano aos cofres públicos federais, quando deveria ter adotado conduta diversa, mediante uma análise mais criteriosa dos produtos apresentados, com sua consequente rejeição, uma vez que se tratavam de meras reproduções de documentos em série sem levar em conta as peculiaridades de cada município.
114.3. Portanto, o seu respectivo ato de aprovação reveste-se da mesma gravidade permeadora dos atos de aprovação da prestação de contas do convênio, praticados pelo Sr. Oscar Cabral de Melo, Diretor de Programa e Estruturação da SRH (Despacho de Aprovação 70/2002 - peça 33, p. 7) , pelo Sr. Paulo Ramiro Perez Toscano, na qualidade de Assessor/SRH/GOF (Parerer Financeiro SRH/GOF 27/2002, de 15/3/2002 - peça 33, p. 5-6) , e pela Sra. Deusicléa Barboza de Castro, a qual manifestou-se, na qualidade de 'Gerente' (Cogestora/Portaria MMA 66/2001) , acorde às conclusões do referido assessor.
114.4. Ante tais considerações, cumpre ser reformulada a proposta de mérito constante da instrução técnica anterior desta Secex/CE, para concluir, de forma distinta, pela rejeição das alegações de defesa do Sr. Luciano de Petribú Faria, cabendo a responsabilização pelo débito solidário também imputado à entidade convenente e demais responsáveis, e ainda, a aplicação da multa prevista no artigo 57 da Lei 8.443/1992.
 (...) 
[parecer do Ministério Público junto a este Tribunal de Contas de União (MPTCU) , autuado à peça 129]
49. Já em relação a outro ex-consultor do MMA, o Sr. Luciano de Petribú Faria, concordo com o entendimento da unidade técnica no sentido de sua responsabilização pelas irregularidades apuradas nos autos. Conquanto tenha emitido em 10/10/2002 o parecer técnico em que propõe a reanálise dos processos relativos aos convênios com irregularidades apontadas pela extinta SFCI (peça 34, p. 7-12) , o responsável havia emitido anteriormente, em 11/1/2002, parecer técnico segundo o qual, 'da análise da documentação apresentada, pode-se constatar que a Convenente cumpriu com as metas no Plano de Trabalho, tendo atingido o objeto do convênio em pauta', o que deu amparo à aprovação da execução física do ajuste a despeito da apresentação de meras reproduções de documentos que não refletiam as peculiaridades de cada município (peça 32, p. 49) ."
Voto do Acórdão 2010/2019-TCU-Plenário
"55. Em relação ao Sr. Luciano de Petribú Faria, suas alegações de defesa podem ser assim resumidas: a) não foi responsável pela criação e aprovação da demanda nem pelo ordenamento de pagamentos ou pela fiscalização do convênio; b) foi instado a apresentar análise sobre aspectos técnicos e não financeiros da prestação de contas do convênio; c) o plano de trabalho era muito genérico, dificultando a emissão de análise final do produto; d) seu parecer permitiu concluir que havia, de fato, irregularidades na execução do convênio, de modo que teria contribuído para a apuração dos fatos e respectiva correção; e) foi incluído na TCE sem qualquer demonstração de prática de ato improbo, lesivo ao Erário ou aos princípios que norteiam a administração pública; e f) o convênio 005/2001, em questão, teria obtido parecer favorável em diversas outras instâncias, de modo que não levantava suspeitas quanto à contratação.
56. Examinados tais argumentos, não vejo como acolher sua defesa, uma vez que a irregularidade que lhe foi atribuída não diz respeito à aprovação da demanda ou à prática de atos diretamente relacionados à execução física ou financeira do convênio. Sua participação na irregularidade que causou dano ao Erário refere-se à emissão de parecer técnico atestando que a convenente teria cumprido com as metas no Plano de Trabalho e atingido o objeto do convênio (peça 32, p. 49) , o que não correspondia à realidade e possibilitou, sem óbices, o andamento de procedimento irregular que, ao fim, causou dano ao Erário.
57. A despeito das alegadas dificuldades de análise do produto, a meu ver era perfeitamente possível identificar que o material apresentado como resultado do objeto do convênio compunha-se de cópias de outro trabalho, com alteração apenas do nome dos diversos municípios. Vale recordar que o próprio Sr. Luciano de Petribú Faria, em seu depoimento à Comissão de Sindicância/MMA (peça 1, p. 17) , admitiu ter reconhecido a semelhança dos produtos apresentados, inclusive em outros convênios por ele analisados, senão vejamos:
Que a regularidade no cumprimento do objeto dos convênios analisados é aferida através da comparação entre o apresentado no memorial descritivo e as metas propostas no Plano de Trabalho; que não tinha conhecimento da realização de convênios com os objetivos referidos nos Convênios nº 1132/2000, 157/2000, 005/2001, 006/2001 e 011/2001 até 14 de novembro de 2001, quando fez a análise e a emissão do primeiro parecer, que constatou a semelhança entre os documentos apresentados já em 14 de novembro de 2001; que não ressaltou essa semelhança e que não houve sugestão explícita aprovação dos mesmos; que normalmente sugere aprovação, mas nos casos em questão, não sugeriu porque a constatação da semelhança verificada nos documentos apresentados em todos os convênios acima referidos não fundamentava tal sugestão de aprovação; (...) (os grifos não constam do original) 
58. Por certo, as semelhanças deveriam ter saltado aos seus olhos, até porque seria impossível que os produtos do trabalho destinado a diferentes municípios fossem assim semelhantes. A título de exemplificação, transcrevo, a seguir, apenas um trecho do Termo de Referência constante da peça 20, p. 29-30, que mostra o quanto deveriam ser distintos os resultados:
O diagnóstico deverá produzir o mapeamento dos municípios beneficiados segundo diversos componentes dos meios físico e biótico e proporcionar a consolidação dos conhecimentos existentes sobre sua situação ambiental e, principalmente, sobre a capacidade de assimilação dos sistemas ambientais existentes.
O referido mapeamento deverá conter diversos temas de interesse, devendo as minutas de editais e termos de referência incluir as seguintes atividades principais:
a) caracterização ambiental das áreas, englobando aspectos físicos, bióticos e socioeconômicos a partir de uma abordagem integrada da dinâmica dos sistemas ambientais presentes na área de influência;
b) identificação do uso e ocupação do solo, envolvendo a análise da economia do uso dos recursos naturais;
c) identificação dos aspectos ambientais mais importantes ou críticos, no contexto das áreas, incluindo a identificação das fontes de poluição e dos processos de degradação, tanto de origem natural como decorrentes de pressão antrópica;
d) identificação e avaliação de planos e programas de desenvolvimento do uso dos solos, de programas governamentais existentes e em formulação, e de projetos de iniciativa privada;
 (...) (os grifos não constam do original) 
59. Veja-se que, em relação ao convênio em exame, eram esperados materiais distintos, com base nas especificidades de cada um dos diferentes municípios do Estado do Rio Grande do Norte, a saber: Apodi, Areia Branca, Baraúna, Caiçara do Norte, Ceará-Mirim, Galinhos, Governador Dix-Sept Rosado, Grossos, Guamaré, Maxaranguape, Parazinho, Pedra Grande, Porto do Mangue, Pureza, Rio do Fogo, São Bento do Norte, São Miguel de Touros, Serra do Mel, Tibau e Touros.
60. Corrobora esse entendimento a instrução técnica de peça 59, p. 34, ao consignar que 'os produtos objeto dos convênios fazem parte de uma coleção de documentos que foram agrupados em lotes e reproduzidos em série, por cópias, evidenciando a inexistência de estudos ou análises específicas para identificar singularidades de cada município, a exemplo do que se repetiu no convênio 005/2001'.
61. Nesse mesmo sentido, manifestou-se o Ministério Público junto ao Tribunal (peça 129) :
Já em relação a outro ex-consultor do MMA, o Sr. Luciano de Petribú Faria, concordo com o entendimento da unidade técnica no sentido de sua responsabilização pelas irregularidades apuradas nos autos. Conquanto tenha emitido em 10/10/2002 o parecer técnico em que propõe a reanálise dos processos relativos aos convênios com irregularidades apontadas pela extinta SFCI (peça 34, p. 7-12) , o responsável havia emitido anteriormente, em 11/1/2002, parecer técnico segundo o qual, 'da análise da documentação apresentada, pode-se constatar que a Convenente cumpriu com as metas no Plano de Trabalho, tendo atingido o objeto do convênio em pauta', o que deu amparo à aprovação da execução física do ajuste a despeito da apresentação de meras reproduções de documentos que não refletiam as peculiaridades de cada município (peça 32, p. 49) .
62. Diante desses elementos de convicção, descarto a possibilidade de que o Sr. Luciano de Petribú Faria não tenha percebido que estava diante de uma fraude documental, cuja documentação, inclusive, estava arquivada em sua Unidade, a DPE/SRH, conforme declarado no parecer que emitiu atestando que a convenente teria atingido o objeto do convênio (peça 32, p. 49) , senão vejamos:
Os trabalhos foram desenvolvidos para os municípios de Apodi, Areia Branca, Baraúna, Caiçara do Norte, Ceará-Mirim, Galinhos, Governador Dix-Sept Rosado, Grossos, Guamaré, Maxaranguape, Parazinho, Pedra Grande, Porto do Mangue, Pureza, Rio do Fogo, São Bento do Norte, São Miguel de Touros, Serra do Mel, Tibau e Touros. Os produtos encontram-se arquivados nesta DPE/SRH.
Da análise da documentação apresentada pode-se constatar que a Convenente cumpriu com as metas estipuladas no Plano de Trabalho, tendo atingido o objeto do convênio em pauta. (os grifos não constam do original) 
63. Por isso, entendo que o Sr. Luciano Faria não atuou com a devida diligência ao analisar tecnicamente a avença, tendo sido, no mínimo, imprudente ao atestar o atingimento do objeto conveniado e o cumprimento das metas estipuladas no plano de trabalho. E como participou da cadeia causal que resultou em dano ao Erário, acolho as conclusões da unidade técnica, as quais incluo neste exame como minhas razões de decidir, para julgar irregulares as contas do Sr. Luciano de Petribú Faria e condená-lo pelo débito apurado nestes autos, solidariamente com a entidade convenente e demais responsáveis, sendo ainda cabível a aplicação da multa prevista no artigo 57 da Lei 8.443/1992, a qual, em face das irregularidades praticadas, fixo em R$ 90.000,00."
9.	Extrai-se desses excertos do Relatório e do Voto que precedem e amparam o Acórdão 2010/2019-TCU-Plenário que a condenação do Sr. Luciano Faria nesta TCE está devidamente fundamentada, de modo que eventual divergência entre esse desfecho processual e algum parecer emitido nestes ou em qualquer outro processo de controle externo previamente à prolação daquele decisum não caracteriza contradição que possa ser sanada em sede de embargos.
10.	Esse mesmo entendimento se aplica, aliás, na hipótese de encaminhamentos distintos ao deste TC Processo 016.501/2007-3 terem sido adotados no âmbito do Ministério do Meio Ambiente (MMA) , do Poder Judiciário ou do Ministério Público Federal (MPF) relativamente ao Sr. Luciano Faria, pois é firme a jurisprudência deste Tribunal no sentido de que, em consonância com o art. 935 do Código Civil (Lei 10.406, de 10/1/2002) , com exceção da sentença penal absolutória negando a autoria ou a existência do fato, vigora no ordenamento jurídico pátrio o princípio da independência entre as instâncias cível, criminal e administrativa.
11.	Nessa linha são os Acórdão 2041/2020-TCU-Plenário, 10.278/2020 e 10.179/2020 de 1ª Câmara, 10.221/2020 e 9.680/2020 de 2ª Câmara, relatados por mim e pelos Ministros Walton Alencar Rodrigues, Vital do Rêgo, Marcos Bemquerer Costa e Augusto Nardes, respectivamente.
12.	Sobre a alegação de que o Acórdão 2010/2019-TCU-Plenário teria sido omisso "ao não analisar, dentro das balizas necessárias, a importância do parecer técnico exarado pelo embargante, em 10/10/02, propondo a reanálise dos processos relativos aos convênios com irregularidades" (peça 216, p. 8, in fine) , entendo não assistir razão ao recorrente, uma vez que o fato ora reportado foi devidamente abordado e sopesado na instrução de mérito que integra o Relatório daquela deliberação, in verbis:
"[instrução técnica de peça 126]
60.2. A SRH/MMA elaborou parecer técnico datado de 10/10/2002 (peça 42, p. 38-43) , da lavra do consultor Luciano Petribu Faria, no qual, diante das irregularidades constadas no relatório de auditoria da SFCI, foi sugerida a revisão dos despachos de aprovação e recomendação da não aprovação dos produtos e das prestações de contas apresentadas.
 (...) 
114.1. Conquanto o Sr. Luciano de Petribú Faria tenha emitido, em 10/10/2002, parecer técnico propondo a reanálise dos processos relativos aos convênios com irregularidades apontadas pela SFCI (peça 34, p. 7-12) , tem-se que foi também o autor do parecer técnico anterior, datado de 11/1/2002, afirmando que os produtos se encontravam arquivados na DPE/SRH e que a convenente teria cumprido as metas previstas no plano de trabalho e atingido o objeto do convênio, conforme se denota do documento inserto à peça 32, p. 48-49, nos seguintes termos:
Os trabalhos foram desenvolvidos para os municípios de Apodi, Areia Branca, Baraúna, Caiçara do Norte, Ceará-Mirim, Galinhos, Governador Dix-Sept Rosado, Grossos, Guamaré, Maxaranguape, Parazinho, Pedra Grande, Porto do Mangue, Pureza, Rio do Fogo, São Bento do Norte, São Miguel de Touros, Serra do Mel, Tibau e Touros. Os produtos encontram-se arquivados nesta DPE/SRH.
Da análise da documentação apresentada pode-se constatar que a convenente cumpriu com as metas estipuladas no plano de trabalho, tendo atingido o objeto do convênio em pauta.
Sugere-se o encaminhamento do processo à GOF, para análise da prestação de contas financeira e demais providências.
114.2. Sua ação negligente contribuiu para que fossem chanceladas a práticas irregulares que acarretaram o dano aos cofres públicos federais, quando deveria ter adotado conduta diversa, mediante uma análise mais criteriosa dos produtos apresentados, com sua consequente rejeição, uma vez que se tratavam de meras reproduções de documentos em série sem levar em conta as peculiaridades de cada município.
 (...) 
[parecer do MPTCU de peça 129]
49. Já em relação a outro ex-consultor do MMA, o Sr. Luciano de Petribú Faria, concordo com o entendimento da unidade técnica no sentido de sua responsabilização pelas irregularidades apuradas nos autos. Conquanto tenha emitido em 10/10/2002 o parecer técnico em que propõe a reanálise dos processos relativos aos convênios com irregularidades apontadas pela extinta SFCI (peça 34, p. 7-12) , o responsável havia emitido anteriormente, em 11/1/2002, parecer técnico segundo o qual, 'da análise da documentação apresentada, pode-se constatar que a Convenente cumpriu com as metas no Plano de Trabalho, tendo atingido o objeto do convênio em pauta', o que deu amparo à aprovação da execução física do ajuste a despeito da apresentação de meras reproduções de documentos que não refletiam as peculiaridades de cada município (peça 32, p. 49) ."
13.	Esse excerto do Relatório do Acórdão 2010/2019-TCU-Plenário, parcialmente colacionado no Voto condutor desse decisum, mostra a fragilidade da linha de defesa ora adotada pelo Sr. Luciano de Petribú Faria mediante a qual esse recorrente procura caracterizar como circunstância atenuante o fato de ter emitido um segundo parecer técnico (peça 34, p. 7-12) divergente do primeiro (peça 32, p. 48-49) , também de sua autoria, sugerindo que a prestação de contas do Convênio MMA/SRH 5/2001, objeto desta TCE, e algumas outras relativas a ajustes semelhantes, outrora aprovadas, passassem a ser reprovadas.
14.	E assim o digo considerando que essa mudança de opinião técnica não partiu de iniciativa originária do próprio parecerista, tendo decorrido, na verdade, do apontamento de graves irregularidades pela Secretaria Federal de Controle Interno no bojo de alguns convênios de mesma espécie. 
15.	Outrossim, esclareço ao Sr. Luciano Faria que a multa de R$ 90.000,00 que lhe foi aplicada pelo Acórdão 2010/2019-TCU-Plenário proporcionalmente ao dano que lhe foi imputado é significativamente inferior às multas no valor de R$ 370.000,00 individualmente aplicadas a outros responsáveis condenados pelo mesmo débito, o que evidencia o equívoco da tese de defesa ventilada em seus Embargos no sentido de que circunstâncias atenuantes favoráveis ao referido parecerista técnico não teriam sido sopesadas na deliberação ora embargada.
16.	Reconheço, por outro lado, a ocorrência de omissão no Acórdão 2010/2019-TCU-Plenário em face do art. 28 do Decreto-Lei 4.657, de 4/9/1942 (Lei de Introdução às Normas do Direito Brasileiro - LINDB) , com a redação dada pela Lei 13.655, de 25/4/2018, combinado com o art. 12 do Decreto 9.830, de 10/6/2019, uma vez que não há na fundamentação do aludido decisum qualquer juízo de valor destinado a avaliar, à luz daqueles dispositivos, a gravidade, assim como o grau de reprovabilidade, da conduta do Sr. Luciano Faria como parecerista técnico no curso da prestação de contas do Convênio MMA/SRH 5/2001.
17.	E para suprir essa omissão ratifico, primeiramente, as seguintes conclusões lançadas entre os fundamentos da deliberação ora embargada:
	a) a "ação negligente [do Sr. Luciano de Petribú Faria] contribuiu para que fossem chanceladas a práticas irregulares que acarretaram o dano aos cofres públicos federais, quando deveria ter adotado conduta diversa, mediante uma análise mais criteriosa dos produtos apresentados, com sua consequente rejeição, uma vez que se tratavam de meras reproduções de documentos em série sem levar em conta as peculiaridades de cada município" (Relatório do Acórdão 2010/2019-TCU-Plenário; peça 138, p. 56, subitem 114.2) ; e
	b) "entendo que o Sr. Luciano Faria não atuou com a devida diligência ao analisar tecnicamente a avença, tendo sido, no mínimo, imprudente ao atestar o atingimento do objeto conveniado e o cumprimento das metas estipuladas no plano de trabalho" (Voto do Acórdão 2010/2019-TCU-Plenário; peça 137, p. 13, item 63) .
18.	Em complemento, registro meu entendimento de que a emissão de parecer técnico atestando que a convenente teria cumprido com as metas no Plano de Trabalho do Convênio MMA/SRH 5/2001 e atingido o objeto pactuado (peça 32, p. 49) , quando ao parecerista era, segundo deixei assente no voto condutor da decisão recorrida, "perfeitamente possível identificar que o material apresentado como resultado do objeto do convênio compunha-se de cópias de outro trabalho" (peça 137, p. 12, item 57) , caracterizou atuação com diligência bem abaixo do normal, perfeitamente amoldável ao conceito de erro grosseiro a que se referem o Decreto-Lei 4.657/1942 em seu art. 28 e o Decreto 9.830/2019 em seu art. 12.
19.	Segundo os Acórdãos 2.872/2019, 2.659/2019, 957/2019, 2.924/2018, 2.860/2018 e 2.391/2018 de Plenário, 14.130/2019 e 2.699/2019 de 1ª Câmara e 11.762/2018 de 2ª Câmara, relatados, respectivamente, por mim e pelos Ministros André Luís de Carvalho, Augusto Nardes, José Múcio Monteiro, Augusto Sherman Cavalcanti, Benjamin Zymler, Walton Alencar Rodrigues, Vital do Rêgo e Marcos Bemquerer Costa e proferidos à luz do Decreto-Lei 4.657/1942, erro grosseiro seria aquele que poderia ser percebido por pessoa com diligência abaixo do normal, ou seja, que seria evitado por pessoa com nível de atenção aquém do ordinário, consideradas as circunstâncias do caso concreto.
20.	Dito de outra forma, erro grosseiro é o que decorreu de uma grave inobservância de um dever de cuidado, isto é, que foi praticado com culpa grave, situação que julgo se amoldar perfeitamente à conduta atribuída neste TC Processo 016.501/2007-3 ao Sr. Luciano de Petribú Faria.
21.	Quanto aos arts. 20 a 22 do Decreto-Lei 4.657/1942, que, no entendimento desse primeiro embargante, deveriam "ser observados na realidade destes autos" (peça 216, p. 17) , não os considero aplicáveis ao presente caso, em que a condenação desse recorrente, na condição de parecerista técnico, está absolutamente desatrelada de "valores jurídicos abstratos" (art. 20) , da "invalidação de ato, contrato, ajuste, processo ou norma administrativa" (art. 21) e da "interpretação de normas sobre gestão pública" (art. 22) .
22.	Igualmente inaplicável ao presente feito a tese de prejuízo à defesa desse responsável por suposto longo decurso de prazo, eis que se passaram pouco mais de 8 anos entre a conduta irregular a ele atribuída - emissão de parecer técnico, em 11/1/2002, favorável à aprovação da prestação de contas do Convênio MMA/SRH 5/2001 (peça 32, p. 48-49) - e o recebimento, em 2/2/2010, do ofício de citação que lhe foi encaminhado (peça 54, p. 51) , cabendo informar que suas alegações de defesa foram apresentadas em 18/2/2010 (peça 55, p. 10-23) .
23.	Nessa hipótese, não incide a presunção relativa de prejuízo à defesa que motiva a regra de exceção contida no art. 6º, inciso II, da Instrução Normativa deste Tribunal (IN-TCU) nº 71, de 28/11/2012, in verbis:
"Art. 6º Salvo determinação em contrário do Tribunal de Contas da União, fica dispensada a instauração da tomada de contas especial, nas seguintes hipóteses:
 (...) 
II - houver transcorrido prazo superior a dez anos entre a data provável de ocorrência do dano e a primeira notificação dos responsáveis pela autoridade administrativa competente."
24.	Ademais, essa suposta dificuldade de defesa por decurso de prazo sequer foi arguida em sede de alegações de defesa (peça 55, p. 10-23) , fazendo incidir, no caso, a parte final do art. 278 do novo Código de Processo Civil - CPC (Lei 13.105, de 16/3/2015) , in verbis:
"Art. 278. A nulidade dos atos deve ser alegada na primeira oportunidade em que couber à parte falar nos autos, sob pena de preclusão."
25.	Há que se frisar, ainda, que as irregularidades detectadas no Convênio MMA/SRH 5/2001, assim como nas demais avenças a ele semelhantes, vêm sendo suscitadas pelo menos desde 2002 (peça 42, p. 13-20) , a partir de provocação da Secretaria Federal de Controle Interno, com subsequentes procedimentos apuratórios no âmbito da Polícia Federal, do Poder Judiciário e do próprio Ministério do Meio Ambiente, nos quais foi produzido vasto acervo probatório, com destaque para a redução a termo de depoimentos e para a juntada de documentos diversos, que poderiam ser acessados pelo Sr. Luciano Faria caso esse responsável julgasse necessário para complementação de sua defesa na presente TCE.
26.	Destarte, inobstante o reconhecimento da omissão abordada e suprida alhures sob a ótica da LINDB, ratifico, nos exatos termos do Acórdão 2010/2019-TCU-Plenário, a condenação do Sr. Luciano de Petribú Faria no presente TC Processo 016.501/2007-3, o que faço, aliás, mesmo diante da rediscussão inaugurada pelo Supremo Tribunal Federal (STF) acerca da prescritibilidade das ação de ressarcimento ao erário baseada em decisão deste Tribunal de Contas.
27.	Sobre esse tema, mesmo ciente da edição do Tema 899 pela Suprema Corte, em que se assentou o entendimento, em sede de repercussão geral, de que é prescritível a pretensão de ressarcimento ao erário fundada em decisão de Tribunal de Contas, curvo-me ao posicionamento majoritário que vem sendo adotado nos processos em curso nesta Casa até que venham a ser apreciados os embargos declaratórios apresentados pela Advocacia-Geral da União face ao alcance do referido Tema 899.
28.	Em outras palavras, sigo me pautando pelo entendimento consolidado no Enunciado 282 da Súmula de Jurisprudência do TCU, segundo o qual as ações de ressarcimento movidas pelo Estado contra os agentes causadores de danos ao erário são imprescritíveis.
29.	E em respaldo a essa opção, lanço mão de alguns recentes julgados desta Corte que contemplam semelhante encaminhamento, quais sejam, os Acórdãos 2.402/2020 e 2.188/2020 de Plenário, 6.473/2020 de 1ª Câmara, 6.846/2020, 6.707/2020, 6.171/2020 e 5.681/2020 de 2ª Câmara, relatados pelos Ministros Vital do Rêgo, Raimundo Carreiro, Benjamin Zymler, Ana Arraes, Marcos Bemquerer Costa, Raimundo Carreiro e Augusto Nardes, podendo ser citados, ainda, de minha relatoria, os Acórdãos 8.443/2020 e 6.712/2020, ambos de 2ª Câmara.
30.	Também não há que se falar, no caso em exame, em prescrição da pretensão sancionatória do TCU, à qual se aplica, em consonância com o Acórdão 1441/2016-TCU-Plenário, da relatoria do Ministro Benjamin Zymler, o prazo decenal indicado no art. 205 da Lei 10.406/2002, contado a partir do fato gerador - ocorrência da irregularidade - e passível de interrupção pelo ato que ordenar a citação, a audiência ou a oitiva da parte.
31.	No processo ora em análise, percebe-se que o ato que determinou a citação do Sr. Luciano de Petribú Faria data de 15/12/2009 (peça 51, p. 22) . Considerando como referência - fato gerador - a emissão de parecer técnico, em 11/1/2002 (peça 32, p. 48-49) , favorável à aprovação da prestação de contas do Convênio MMA/SRH 5/2001, observa-se que não houve decurso do sobredito prazo prescricional de dez anos.
- III -
32.	Passo a analisar os Embargos de Declaração opostos pelo Sr. Paulo Ramiro Perez Toscano (peça 221) , cuja condenação pelo Acórdão 2010/2019-TCU-Plenário encontra-se assim fundamentada no Relatório e no Voto que precedem e respaldam a referida deliberação:
Relatório do Acórdão 2010/2019-TCU-Plenário
"[instrução técnica de peça 126]
100.1. Em relação ao Sr. Paulo Ramiro Perez Toscano, de acordo com o Relatório do Processo Administrativo Disciplinar, consta que na qualidade de assessor da SRH/GOF/MMA à época dos fatos, 'era um elo importante nas ações de aprovação das prestações de contas' dos convênios irregulares. Foi responsável pela elaboração do Parecer Financeiro SRH/GOF 503/2001, por meio do qual foi dado o aval para as operações financeiras decorrentes da avença.
100.2. A lesão ao erário negada pelo responsável é inquestionável e de grande materialidade, uma vez que os objetivos traçados no Convênio MMA/SRH [5/2001] não foram alcançados, em razão de irregularidades graves verificadas principalmente na execução de planos de adequação ambiental para o suporte técnico-administrativo de prefeituras municipais.
100.3. Um outro ponto que chama a atenção é o de que o Sr. Paulo Ramiro Perez Toscano não levou em consideração as irregularidades graves perpetradas na área de licitações e contratos e que saltavam aos olhos, pois houve fracionamentos não justificados com o intuito de favorecer empresas mediante a adoção da modalidade licitatória Convite, quando era o caso de adoção de Concorrência ou Tomada de Preços. É claro que esses fatos não poderiam passar desapercebidos de um servidor que tinha a função, justamente, de analisar a prestação de contas de um convênio e sobre ela emitir Parecer Financeiro. Não deveria, pois, ater-se somente às disposições contidas na IN STN 1/97, vigente à época, mas também às questões atinentes aos contratos disciplinadas na Lei 8.666/93 e as relacionadas à execução orçamentária e financeira.
100.4. Nesses termos, além de entender que cabe imputar multa ao responsável como penalidade pecuniária, trata-se de situação em que se impõe a atribuição de débito solidário em relação aos valores impugnados. No exercício das funções típicas do cargo que ocupava à época, não agiu com a prudência necessária quando da análise do processo de prestação de contas, tendo seu Parecer influenciado sobremaneira no posicionamento final adotado quando da aprovação final das contas pelo ordenador de despesas. Destarte, rejeitam as alegações de defesa trazidas aos autos.
101. Análise conclusiva:
101.1. As situações tratadas em ambos os convênios são correlatas, dado que o Sr. Paulo Ramiro Perez Toscano, na qualidade de Assessor/SRH/GOF, foi também o emitente do Parecer Financeiro SRH/GOF Financeiro 27/2002, de 15/3/2002 (peça 33, p. 5-6) , atestando a regularidade da aplicação dos recursos em relação ao Convênio MMA/SRH 5/2001 e sugerindo a aprovação da prestação de contas, nos seguintes termos:
II - Análise
 Analisando os autos integrantes do presente processo, observa-se nada haver que contrarie as cláusulas pactuadas no instrumento de convênio em questão, e na IN/STN 1/97-MF, quanto à sua execução física, o que resultou na aprovação técnica acima descrita e mencionada.
Por outro lado, quanto aos dados e demonstrativos financeiros, à luz do que se encontra acostado ao processo, e diante das exigências estabelecidas pela IN/STN 1/97-MF, os mesmos evidenciam regularidade quanto à aplicação dos recursos federais transferidos, estando em condições de serem aprovados.
III - Conclusão
Tendo em vista a análise procedida sobre o presente processo, e, conforme as observações acima, sugerimos aprovar a prestação de contas final apresentada pela Fundação Professor João Ramos Pereira da Costa, no valor de R$ 671.464.00 (seiscentos e setenta e um mil, quatrocentos e sessenta e quatro reais) , correspondente aos recursos federais a ela transferidos, promovendo a respectiva baixa junto ao Siafi e encerrado definitivamente o processo.
101.2. Adapta-se por conseguinte de forma plena ao Convênio MMA/SRH 5/2001 ora tratado a avaliação exposta pelo E. Ministro-Relator no voto condutor do Acórdão 1723/2016-TCU-Plenário, uma vez que:
101.2.1. Afigura-se evidente a lesão causada ao erário, em face do não alcance dos objetivos do convênio, não podendo ser considerados servíveis os objetos previstos no respectivo plano de trabalho, os quais foram produzidos em série sem levar em conta as especificidades de cada município.
101.2.2. Ao emitir o referido parecer financeiro de regularidade e aprovação, o Sr. Paulo Ramiro Perez Toscano não fez qualquer registro quanto aos fracionamentos levados a efeito, sem avaliar a adequação ao disciplinamento da Lei 8.666/93 em relação às licitações e contratos, bem como às normas alusivas à execução orçamentária e financeira. 
101.3. Há evidências documentais de irregularidades na execução financeira do convênio, ante a existência de cheques emitidos pela FPJRPC tendo como beneficiária a própria entidade convenente, para pagamentos de notas fiscais expedidas pelo Instituto Terra Social (peça 31, p. fls. 37-47; peça 32, p. 7-26 e 38-42) .
101.4. Tem-se, portanto, que a emissão do mencionado parecer sem o adequado e suficiente exame da execução contábil/financeira do convênio, conduzindo à proposta de aprovação da prestação de contas, constitui-se em conduta passível de atribuição de responsabilidade pelo débito solidário em relação aos valores impugnados, além de imputação multa. 
101.5. Dessa forma, adotando-se analogamente a mesma linha de raciocínio exposta no Acórdão 1723/2016-TCU-Plenário, cumpre ser reformulada a proposta resultante da análise anterior efetuada por esta unidade técnica instrução constante à peça 59, p. 10-49, para concluir, de forma distinta, no sentido da rejeição das alegações de defesa e que o Sr. Paulo Ramiro Perez Toscano seja condenado, solidariamente com a convenente, empresas contratadas e demais responsáveis, ao pagamento das quantias impugnadas, sendo também cabível a aplicação de multa prevista no artigo 57 da Lei 8.443/1992, dispensando-se, contudo proposta de inabilitação para o exercício de cargo em comissão ou função de confiança no âmbito da Administração Pública Federal, conforme art. 60 da Lei 8.443/1992, pelo fato de tal medida já haver constado no Acórdão 1723/2016-TCU-Plenário.
101.6. Por fim, registra-se que a análise referente à inocorrência da prescrição da pretensão punitiva do TCU já se encontra devidamente exposta no parágrafo 64 da presente instrução. 
 (...) 
[parecer do MPTCU de peça 129]
53. De igual modo, deve ser rejeitada a atuação do Sr. Paulo Ramiro Perez Toscano no Convênio 5/2001. O então consultor do MMA emitiu parecer financeiro em 15/3/2002 atestando que (peça 33, p. 5-6, grifo nosso) :
 (...) quanto aos dados e demonstrativos financeiros, à luz do que se encontra acostado ao processo, e diante das exigências estabelecidas pela IN/STN/Nº01/97-MF, os mesmos evidenciam regularidade quanto à aplicação dos recursos federais transferidos, estando em condições de serem aprovados.
54. O referido consultor não teceu qualquer comentário nem quanto ao flagrante descumprimento da Lei 8.666/1993, tendo em vista os convites realizados de forma indevida, com fracionamento de despesas, nem quanto ao fato de que a própria Fundação figurou como beneficiária de cheques por ela emitidos, para o suposto pagamento de notas fiscais emitidas pelo Instituto Terra Social (peça 31, p. 45-47; e peça 32, p. 14-16, 24-26 e 38-42) ."
Voto do Acórdão 2010/2019-TCU-Plenário
"70. Quanto ao Sr. Paulo Ramiro Perez Toscano, este responsável, na condição de consultor terceirizado, emitiu em 15/3/2002 o parecer financeiro de resultou na aprovação do Convênio MMA/SRH 005/2001, concluindo, ao final, que, 'quanto aos dados e demonstrativos financeiros, à luz do que se encontra acostado ao processo, e diante das exigências estabelecidas pela IN/STN/N.º 01/97-MF, os mesmos evidenciam regularidade quanto à aplicação dos recursos federais transferidos, estando em condições de serem aprovados' (peça 33, p. 5-6) .
71. No entanto, o mencionado consultor deixou de consignar em seu parecer as seguintes irregularidades:
 a) divergência entre os dados apresentados na relação de pagamentos e os valores efetivamente pagos, inclusive com saques efetuados pelo próprio emitente dos cheques, visto que, de acordo com as notas fiscais e com as relações de pagamentos apresentadas na prestação de contas, a produção de alguns documentos foi atribuída ao Instituto Terra Social, sendo que os valores referentes a tais pagamentos foram sacados, segundo as cópias dos cheques apresentados, pela própria convenente (peça 31, p. fls. 37-47; peça 32, p. 7-26 e 38-42) ;
 b) injustificado fracionamento de despesa e classificação indevida do objeto conveniado (elaboração de anteprojetos de lei, termos de referência, editais de licitação, formulários e sistema de armazenamento de dados) como obras e serviços de engenharia, tudo em descompasso com a Lei 8.666, de 21/6/1993, com o claro objetivo de restringir a competitividade do certame mediante o enquadramento de licitações na modalidade de convite, favorecendo, consequentemente, determinadas empresas.
72. Por dever de justiça, devo reconhecer que seria desarrazoado exigir do parecerista financeiro que reprovasse a prestação de contas do Convênio MMA/SRH 005/2001 com base nessa última irregularidade (item 71, alínea 'b') , a qual, não sendo, por si só, causa de débito, justificaria apenas o registro de ressalvas no exame das aludidas contas. Em razão disso, mesmo que o Sr. Paulo Toscano houvesse atuado diligentemente em relação ao fato em comento, não se reverteria o inadequado encaminhamento então adotado no sentido da aprovação da prestação de contas final do referido ajuste.
73. Essa falha em seu parecer, portanto, não é suficiente para fundamentar a responsabilização desse agente quanto ao dano apurado nesta TCE. 
74. Ainda em respaldo à não imputação de débito ao Sr. Paulo Toscano em decorrência da falha em tela, vale citar, como circunstância atenuante de sua conduta omissiva, a inexistência de provas de que teria ele tomado conhecimento do teor dos pareceres financeiros anteriormente emitidos por João Crisóstomos Diniz dos Reis reprovando quatro das cinco prestações de contas das avenças em comento, entre elas a referente ao Convênio MMA/SRH 005/2001. Tampouco há elementos de convicção que permitam inferir que o Sr. Paulo Toscano teria tomado conhecimento da retirada e destruição desses quatro pareceres pelo então Diretor de Programa e Estruturação, Sr. Oscar Cabral de Melo.
75. Há, na verdade, prova favorável àquele parecerista, consubstanciada no depoimento prestado no processo de Sindicância nº 02000.001508/2002-21 pelo Sr. João Crisóstomos (peça 44, p. 22) , que indica o Sr. Oscar de Melo e a Sra. Deusicléa Barboza de Castro, além dele próprio, como únicas pessoas presentes quando dos questionamentos e subsequente destruição dos pareceres contrários à aprovação dos convênios em comento. As únicas referências que o depoente, na ocasião, fez a Paulo Toscano se restringiram a afirmar 'que não conversou sobre a retirada dos pareceres com o Sr. Toscano' e 'que não sabia que os processos haviam sido encaminhados ao Sr. Paulo Toscano' (peça 44, p. 22) .
76. Frise-se que, apesar do baixo valor probatório de depoimentos e testemunhos, a boa reputação do Sr. João Crisóstomos Diniz dos Reis se evidencia, por exemplo, no fato de ter sido o único, no âmbito da Secretaria de Recursos Hídricos do MMA, a se posicionar contrariamente à aprovação das prestações de contas do Convênio MMA/SRH 005/2001 e das demais avenças semelhantes.
77. Por outro lado, as mesmas atenuantes suscitadas acima não favorecem o Sr. Paulo Toscano relativamente à primeira das irregularidades descritas no item 71, alínea 'a', deste voto, pois o saque de valores do convênio pela própria convenente impede a obrigatória confirmação do nexo causal entre tais quantias e os serviços que elas supostamente teriam remunerado, situação em que o parecer financeiro necessariamente deveria concluir pela reprovação, ainda que parcial, da prestação de contas então analisada, mesmo porque a hipótese caracteriza expressa afronta à Instrução Normativa da Secretaria do Tesouro Nacional (IN/STN) nº 01, de 15/1/1997, mais precisamente ao art. 20 desse normativo.
78. Nessas circunstâncias, não havendo sido apresentadas justificativas suficientes para a falha cometida, acolho a proposição da SEC-CE e do Ministério Público de Contas no sentido de julgar irregulares as contas do Sr. Paulo Ramiro Perez Toscano e condená-lo, solidariamente com os demais envolvidos, à recomposição do dano causado aos cofres federais, sem prejuízo à aplicação de multa proporcional ao dano, com base no art. 57 da Lei 8.443/1992. Dissinto dos pareceres precedentes apenas no que diz respeito à quantificação do débito, pois, pelos motivos expostos acima, a responsabilidade desse parecerista deve se restringir aos R$ 443.700,00 correspondentes aos saques indevida e diretamente efetuados por representante da Fundação Professor João Ramos Pereira da Costa mediante cheque nominal à própria convenente (peça 32, p. 38-42) .
79. Ainda quanto a esse responsável, ressalto que não ocorreu a prescrição da pretensão punitiva deste Tribunal, conforme o Acórdão 1441/2016-TCU-Plenário. Os recursos do convênio foram repassados por meio de ordens bancárias datadas de 1/9/2000 e 20/9/2000 (peça 41, p. 30-32) . Tendo em vista que o despacho que autorizou a citação foi emitido em 15/12/2009 (peça 51, p. 20) , observa-se que a prescrição foi interrompida antes do transcurso do prazo decenal."
33.	A exemplo do que se verifica em relação ao Sr. Luciano de Petribú Faria, os excertos de Relatório e Voto acima colacionados evidenciam que a condenação do segundo embargante, Sr. Paulo Ramiro Perez Toscano, nesta TCE está devidamente fundamentada, de modo que eventual divergência entre esse desfecho processual e algum parecer emitido nestes ou em qualquer outro processo de controle externo previamente à prolação do Acórdão 2010/2019-TCU-Plenário não caracteriza contradição que possa ser sanada em sede de embargos.
34.	Esse mesmo entendimento se aplica, conforme consignado alhures, na hipótese de encaminhamentos distintos ao deste TC Processo 016.501/2007-3 terem sido adotados no âmbito do MMA, do Poder Judiciário ou do MPF relativamente ao Sr. Paulo Ramiro.
35.	O segundo recorrente também faz alusão a aplicabilidade da LINDB à hipótese em tela, em especial se seria pertinente a aplicação dos arts. 20, parágrafo único, 22, § 2º, e 28 do Decreto-Lei 4.657/1942 ao caso concreto, "visto que a penalidade aplicada ao embargante é de caráter extremamente sancionador" (peça 221, p. 8) .
36.	Descarto, de pronto, a aplicação dos sobreditos arts. 20, parágrafo único, e 22, § 2º, uma vez que a condenação do Sr. Paulo Ramiro, na condição de parecerista financeiro, está absolutamente desatrelada de "valores jurídicos abstratos" e da "interpretação de normas sobre gestão pública", temas centrais abordados pelos aludidos dispositivos legais suscitados pela defesa.
37.	Por outro lado, a exemplo do que fiz relativamente ao Sr. Luciano Faria, devo reconhecer a existência de omissão no Acórdão 2010/2019-TCU-Plenário em face do art. 28 do Decreto-Lei 4.657/1942, uma vez que não há na fundamentação do aludido decisum qualquer juízo de valor destinado a avaliar, à luz daquele dispositivo, a gravidade, assim como o grau de reprovabilidade, da conduta do Sr. Paulo Ramiro Perez Toscano como parecerista financeiro no curso da prestação de contas do Convênio MMA/SRH 5/2001.
38.	E para suprir essa omissão registro, aqui, meu entendimento de que, para fins do disposto no art. 28 da LINDB, combinado com o art. 12 do Decreto 9.830/2019, caracterizou erro grosseiro a emissão de parecer financeiro, pelo Sr. Paulo Ramiro, sugerindo "aprovar a prestação de contas final apresentada pela Fundação Professor João Ramos Pereira da Costa" (peça 33, p. 6) no bojo do Convênio MMA/SRH 5/2001, ignorando grave falha ocorrida na execução dessa avença, qual seja, a realização de saques indevidos, no valor total original de R$ 443.700,00, por representante da Fundação Professor João Ramos Pereira da Costa mediante cheque nominal à própria convenente (peça 32, p. 38-42) , tendo sido tal quantia associada, em sede de prestação de contas, a pagamentos que seriam devidos a uma das pessoas jurídicas contratadas para execução do objeto do convênio.
39.	Tal falha do parecerista financeiro, segundo frisei no Voto condutor do Acórdão 2010/2019-TCU-Plenário, "impede a obrigatória confirmação do nexo causal entre tais quantias e os serviços que elas supostamente teriam remunerado" (peça 137, p. 15, item 77) .
40.	Destarte, ao tempo que tenho por suprida a omissão em comento, ratifico o encaminhamento adotado por este Colegiado, quando da prolação do Acórdão 2010/2019-TCU-Plenário, relativamente ao Sr. Paulo Ramiro Perez Toscano, a quem se amoldam as mesmas ponderações apresentadas neste Voto acerca da prescrição das pretensões ressarcitória e sancionatória, cabendo esclarecer, sob a ótica dessa última pretensão, que se passaram menos do que dez anos entre a emissão, por esse responsável, do Parecer Financeiro SRH/GOF/N.º 27/2002, de 15/3/2002 (peça 33, p. 5-6) , e a expedição do ato que, em 15/12/2009, determinou sua citação (peça 51, p. 22) .
- IV -
41.	Debruço-me, por fim, sobre os terceiros Embargos de Declaração opostos em face do Acórdão 2010/2019-TCU-Plenário, lembrando que o aludido recurso (peça 223) só merece ser conhecido em relação à empresa T.L. Construtora Ltda. e à Sra. Taise Costa de Farias, haja vista ter se mostrado intempestivo no que diz respeito às demais herdeiras do Sr. Israel Beserra de Farias, Sras. Isane Costa de Farias, Louise Costa de Farias e Neuma de Fátima Costa de Farias.
42.	Repetindo o que fiz em relação aos Srs. Luciano de Petribú Faria e Paulo Ramiro Perez Toscano, permito-me colacionar partes do Relatório e do Voto do decisum embargado, nas quais a condenação das recorrentes signatárias dos derradeiros Embargos em apreço, todas revéis naquela etapa processual, está fundamentada:
Relatório do Acórdão 2010/2019-TCU-Plenário
"[instrução técnica de peça 126]
 121.1. A Empresa TL Construtora Ltda. e seu administrador, Sr. Israel Beserra de Farias, foram citados em razão da constatação de que os serviços contratados foram reproduzidos em série, por cópias, situação que deixou clara a inexistência de estudos específicos sobre as particularidades dos municípios a serem beneficiados. O convênio, então, não cumpriu seus objetivos diante do fato de que não propiciou serventias para as prefeituras.
121.2. A empresa quedou-se revel, operando-se os efeitos desfavoráveis contidos no art. 12, §3º, da Lei 8.443/92. Como o Sr. Israel Beserra de Farias apresentou defesa em relação às irregularidades constatadas, as suas alegações serão aproveitadas em favor da empresa, no que couber.
121.3. É importante destacar, de início, que a modalidade licitatória adotada não estava de acordo com a Lei de Licitações e Contratos, visto que para o valor da contratação (R$ 139.900,00, Contrato 8/2000) , deveria ter sido utilizada a Tomada de Preços e não o Convite.
121.4. Com referência à execução da avença, concluiu-se que não foi atingido o objetivo pretendido, descrito no objeto contratual, qual seja: 'prestação de serviços para a montagem de sistemas de informações sócio-ambientais dos municípios de Alcobaça; Aratuípe; Aurelino Leal; Belmonte; Buerarema; Camacã; Coaraci; Firmino Alves; Gandu; Ibicuí; Ibirapitanga; Itajuípe; Itambé; Itapebi; Itapetinga; Jitaúna; Maiquinique; Potiraguá; Taperoá e Ubatã no Estado da Bahia'. 
121.5. Além de o objeto ser demasiadamente genérico, o que dificulta a obtenção de conclusões precisas quanto ao seu cumprimento, constatou-se que, na realidade, não foram montados sistemas de informações sócio-ambientais para cada um dos municípios elencados no parágrafo retro. Foi feito um único documento com esse objetivo, e reproduzidas cópias para todos os municípios, o que demonstra, inequivocamente, que não houve realização de estudos específicos acerca das situações sócio-ambientais dos municípios.
121.6. Em suma: nem o objetivo contratual foi cumprido, nem houve, por conseguinte, benefícios para os municípios e para a coletividade administrada. Assim, novamente, não foram atingidas as metas traçadas no Plano de Trabalho do Convênio MMA/SRH 8/99, de 17/11/1999.
121.8. Cabe atribuir aos responsáveis ora arrolados, os débitos que decorrem da inexecução do objeto contratual, num total de R$ 139.900,00 (não descontados os tributos retidos na fonte pela convenente) . O valor é também atribuído como débito solidário da Universidade Livre da Mata Atlântica e do seu Diretor, José Eduardo Athayde de Almeida e aos demais responsáveis cujas alegações de defesa não foram acatadas. 
122. Análise conclusiva:
122.1. Para a execução do objeto do convênio em tela coube à empresa TL Construtora Ltda. a Meta 5 - montagem de sistemas socioambientais para os municípios de Apodi, Areia Branca, Baraúna, Caiçara do Norte, Ceará-Mirim, Galinhos, Governador Dix-Sept Rosado, Grossos, Guamaré, Maxaranguape, Parazinho, Pedra Grande, Porto do Mangue, Pureza, Rio do Fogo, São Bento do Norte, São Miguel de Touros, Serra do Mel, Tibau e Touros, no Estado do Rio Grande do Norte, objeto do Contrato 11/2001 decorrente do Convite 11/2001 (peça 32, p. 27-33) , tendo a Fundação Professor João Ramos Pereira da Costa efetuado à empresa os seguintes pagamentos: 
	Nota fiscal
	Valor (R$) 
	Data
	Cheque
	Data
	Peça

	95
	37.125,00
	18/6/2001
	850005
	19/6/2001
	32, p. 34 e 39

	102
	74.250,00
	23/7/2001
	850011
	23/7/2001
	32, p. 35 e 41

	104
	37.125,00
	26/7/2001
	000233
	27/7/2001
	32, p. 36 e 42

122.2. Aplicam-se, de forma plena, as considerações e conclusões constantes da instrução anterior de mérito desta Secex/CE, bem como do Acórdão 1723/2016-TCU-Plenário, por tratar de situação que guarda plena simetria com a examinada em relação ao Convênio MMA/SRH 5/2001, devendo-se incorporá-las à presente análise conclusiva, uma vez que, conforme demonstrado nos autos:
122.2.1. O objetivo contratual não foi cumprido, dado que foi feito um único documento com esse objetivo, e reproduzidas cópias para todos os municípios, o que demonstra que não houve realização de estudos específicos acerca da situação individualizada por município.
122.2.2. Não houve, por conseguinte, benefícios para os municípios e para a coletividade administrada, não tendo sido atingidas as metas traçadas no plano de trabalho do convênio. 
122.3. A empresa TL Construtora Ltda., na qualidade de terceiro envolvido, foi além da inexecução de um pacto privado, pois participou direta e ativamente da elaboração de uma execução simulada do objeto do convênio, com o intuito de possibilitar a prestação de contas e permitir o desvio de recursos públicos federais. Incide, dessa forma, a hipótese prevista no art. 16, § 2º, 'b', da Lei 8443/92.
122.4. Conclui-se, nesse sentido, pela imputação de débito à TL Construtora Ltda., bem como aos herdeiros do Sr. Israel Beserra de Farias (ex-representante legal da referida empresa, falecido em 16/6/2014, conforme exposto no parágrafo 48.1 da presente instrução - Certidão de Óbito acostado à peça 101) , Sras. Neuma de Fátima Costa de Farias (CPF 181.324.134-15) , Isane Costa de Farias (CPF 033.317.905-67) , Louise Costa de Farias (CPF 027.524.975-12) e Taise Costa de Farias (CPF 010.367.215-07) , os quais foram também considerados revéis no presente processo, nos termos expostos no parágrafo 79 precedente (Subitem I.4) , com julgamento pela irregularidade das contas e imputação da multa prevista no art. 57 da Lei 8.443/1992
122.5. Ademais, considerando que todos os ofícios de citação expedidos por esta unidade técnica contiveram menção expressa, no detalhamento das ocorrências, das evidências de fraude nas licitações realizadas, entende-se ser pertinente a aplicação à empresa T.L. Construtora Ltda. (CNPJ 00.058.984/0001-61) da pena de inidoneidade para licitar com a Administração Pública Federal, prevista no art. 46 da Lei 8.443/92.
 (...) 
[pronunciamento do Secretário da unidade instrutiva à peça 128]
1. Apesar de concordar em linhas gerais com o encaminhamento alvitrado pelo auditor e que contou com a anuência do titular da 2ª DT, com as devidas vênias, divirjo do proposto apenas no que tange as herdeiras do Sr. Israel Beserra de Farias (CPF 132.513.174-15) , quais sejam, as Sras. Neuma de Fátima Costa de Farias (CPF 181.324.134-15) ; Isane Costa de Farias (CPF 033.317.905-67) ; Louise Costa de Farias (CPF 027.524.975-12) ; e Taise Costa de Farias (CPF 010.367.215-07) .
2. Isso porque, em relação a elas, apenas pode ser imputado o débito que originalmente deveria ser atribuído ao de cujus, no limite do patrimônio que lhes foi transferido. Dessa forma, não lhes pode ser imposto nem o julgamento das contas pela irregularidade e nem a aplicação da multa do art. 57 do art. 8.443/1992. 
3. Do exposto, em acréscimo a proposta apontada pelo auditor, sugiro apenas a retirada do nome das Sras. Neuma de Fátima Costa de Farias (CPF 181.324.134-15) ; Isane Costa de Farias (CPF 033.317.905-67) ; Louise Costa de Farias (CPF 027.524.975-12) ; e Taise Costa de Farias (CPF 010.367.215-07) dos itens V e VII da proposta de encaminhamento que tratam, respectivamente, do julgamento das contas e da proposta de aplicação da multa do art. 57 da Lei 8.443/1992.
 (...) 
[parecer do MPTCU de peça 129]
31. Merece reprovação, também, a atuação do Instituto Terra Social e das empresas Mestra Ltda. e T. L. Construtora Ltda., contratadas pela Fundação para prestar os serviços de confecção de termos de referência, editais, anteprojetos de lei etc., que nunca foram realizados, visto que tais documentos, conforme destacado anteriormente, foram reproduzidos em série para, tão somente, aparentar o cumprimento do objeto de diversos convênios que tiveram sua execução fraudada.
32. A partir da desconsideração da personalidade jurídica da referida sociedade, medida originalmente proposta por este membro do Parquet junto à Corte de Contas e acolhida por Vossa Excelência, e da rejeição das alegações de defesa apresentadas pelo Instituto e pela Mestra Ltda. e seu então dirigente, deve haver a condenação de todos para ressarcir o dano causado aos cofres públicos, em solidariedade com os demais agentes que participaram das irregularidades, bem como a aplicação da multa baseada no art. 57 da Lei Orgânica/TCU. 
33. Todavia, no caso das herdeiras do Sr. Israel Beserra de Fárias, administrador falecido da T. L. Construtora Ltda., cabe apenas a condenação em débito, sem aplicação de multa ou julgamento de suas contas, tendo em vista que apenas a obrigação de reparar o dano deve se estender aos sucessores do falecido e contra eles executada, até o limite do valor do patrimônio transferido, nos termos do art. 5º, inciso XLV, da Constituição Federal. Ademais, considerando que não foi possível oportunizar o contraditório ao Sr. Israel Beserra de Fárias antes de seu falecimento, divirjo da proposta de considerá-lo revel.
34. A fraude perpetrada pelo Instituto e pelas empresas Mestra Ltda. e T. L. Construtora Ltda., que participaram, via conluio, de convites oriundos de fracionamentos indevidos, que lhes foram intencionalmente direcionados para produção de 'estudos' objeto de diversos convênios, justifica a aplicação da medida prevista no art. 46 da Lei 8.443/1992, de inidoneidade para participar de licitação na Administração Pública Federal."
Voto do Acórdão 2010/2019-TCU-Plenário
"44. Quanto à empresa T. L. Construtora Ltda., regularmente citada por meio do Ofício 72/2010-TCU/SECEX-CE (peça 51, p. 41-46; AR - peça 54, p. 14) , não apresentou alegações de defesa, tampouco recolheu o valor do débito, caracterizando-se, portanto, a revelia, nos termos do art. 12, § 3º, da Lei 8.443/1992. 
45. Vale registrar que, dos elementos acostados aos autos, restou demonstrada sua responsabilidade não só pela inexecução do objeto do convênio em tela, mas também por ter participado direta e ativamente da elaboração de uma execução simulada do objeto do convênio, com o intuito de possibilitar a prestação de contas e permitir o desvio de recursos públicos federais.
46. Por esses fatos, a SEC-CE propôs imputar-lhe, solidariamente aos demais responsáveis, 'o débito apurado neste processo, bem como às herdeiras do Sr. Israel Beserra de Farias (ex-representante legal da referida empresa, falecido em 16/6/2014, conforme exposto no parágrafo 48.1 da presente instrução - Certidão de Óbito acostado à peça 101) , Sras. Neuma de Fátima Costa de Farias (CPF 181.324.134-15) , Isane Costa de Farias (CPF 033.317.905-67) , Louise Costa de Farias (CPF 027.524.975-12) e Taise Costa de Farias (CPF 010.367.215-07) , as quais foram também consideradas revéis no presente processo, (...) com julgamento pela irregularidade das contas e imputação da multa prevista no art. 57 da Lei 8.443/1992'.
47. Não havendo, portanto, elementos capazes de afastar as irregularidades praticadas pela referida empresa, acolho o exame e a proposta de encaminhamento da SEC-CE (peça 126) , com o ajuste proposto pelo titular da Unidade Técnica, à peça 128, exceto quanto ao julgamento pela irregularidade das contas do Sr. Israel Beserra de Farias, ex-representante legal da referida empresa, uma vez que seu falecimento, em 16/6/2014, ocorreu antes de sua citação nestes autos (Of. 2107/2016-TCU/Secex-CE, de 24/8/2016 - peça 77) , cabendo ressaltar que as herdeiras desse responsável foram regularmente citadas (peças 108 a 112) após a unidade instrutiva ter tomado conhecimento do falecimento daquele agente. 
48. Assim, naquilo que não divergimos, incorporo os fundamentos dos exames realizados pela SEC-CE e pelo MP/TCU às minhas próprias razões de decidir para julgar irregulares as contas da T. L. Construtora Ltda. e desconsiderar sua personalidade jurídica para condená-la ao pagamento do débito apurado nestes autos, em solidariedade com as herdeiras do Sr. Israel Beserra de Farias, regularmente citadas neste processo, Sras. Neuma de Fátima Costa de Farias, Isane Costa de Farias, Louise Costa de Farias e Taise Costa de Farias, as quais foram também consideradas revéis nestes autos.
49. É cabível, ainda, exclusivamente em relação à empresa TL Construtora Ltda., a aplicação da multa prevista no art. 57 da Lei 8.443/1992, a qual, em face das irregularidades praticadas e do montante atualizado do débito, fixo em R$ 75.000,00."
43.	Quanto aos argumentos apresentados nos terceiros Embargos em exame, verifico que a maioria deles traz em si nada mais do que mero inconformismo das recorrentes em face do Acórdão 2010/2019-TCU-Plenário.
44.	Como exceção, constam argumentos centrados na ocorrência de cerceamento de defesa por não participação em procedimento instaurado para apuração de possíveis irregularidades e por decurso de mais de dez anos entre as infrações atribuídas ao Sr. Israel Beserra de Farias e a citação das herdeiras desse ex-servidor.
45.	Cabe inicialmente esclarecer às referidas herdeiras que o fato de terem elas ficado alheias às apurações levadas a termo no âmbito do MMA não caracteriza cerceamento de defesa, porquanto, segundo pacífica jurisprudência deste Tribunal (Acórdão 1836/2018-TCU-Plenário, 9.348/2020, 645/2020 e 5.841/2018 de 1ª Câmara, 798/2020, 1.662/2019 e 2.016/2018 de 2ª Câmara, este último de minha relatoria e os demais relatados pelos Ministros Vital do Rêgo, Benjamin Zymler, Walton Alencar Rodrigues, Bruno Dantas, Augusto Nardes e André Luís de Carvalho) , a garantia ao contraditório e à ampla defesa ocorre na fase externa da TCE, com o chamamento dos responsáveis aos autos mediante citação válida, exatamente como ocorreu neste TC Processo 016.501/2007-3, em que as ora embargantes foram regularmente citadas (peças 108 a 112 e 116 a 119) , tendo, contudo, deixado transcorrer in albis o prazo que lhes foi concedido para apresentação de alegações de defesa.
46.	Por outro lado, há que se admitir a plausibilidade da tese de cerceamento de defesa por decurso de mais de dez anos entre as infrações atribuídas ao Sr. Israel Beserra de Farias e a citação das herdeiras desse ex-servidor. E aqui me refiro às quatro herdeiras, independentemente de não estar conhecendo dos Embargos em comento relativamente a três delas, eis que se trata de causa de nulidade do Acórdão 2010/2019-TCU-Plenário, a qual, aliás, está sendo arguida na primeira oportunidade em que essas interessadas se manifestam nos presentes autos, merecendo, portanto, em consonância com o art. 278 da Lei 13.105/2015, ser analisada.
47.	Observe-se que a citação das Sras. Isane Costa de Farias, Louise Costa de Farias, Neuma de Fátima Costa de Farias e Taise Costa de Farias somente foi autorizada em 14/11/2016 (peça 107) , consumando-se em 24/11/2016 (peças 108 a 112 e 116 a 119) , ou seja, muito depois do transcurso de dez anos contados das ilicitudes atribuídas ao Sr. Israel Beserra de Farias mediante desconsideração da personalidade jurídica da T.L. Construtora Ltda., cuja participação nas irregularidades perpetradas no bojo do Convênio MMA/SRH 5/2001 se exauriu em meados de 2001, quando do recebimento dos pagamentos impugnados nesta TCE (peça 32, p. 34-36, 39 e 41-42) .
48.	Nessas circunstâncias, a essas herdeiras deveria ter sido dado pelo Acórdão 2010/2019-TCU-Plenário o mesmo encaminhamento adotado na ocasião relativamente aos herdeiros de outro gestor falecido arrolado como responsável nesta TCE, qual seja, o Sr. Rui Melo de Carvalho, sobre quem assim me posicionei naquela assentada:
"53. Quanto às irregularidades apuradas e à responsabilização do Sr. Rui Melo de Carvalho, acolho a manifestação da SEC-CE e incorporo seu exame às minhas razões de decidir, destacando apenas o seguinte trecho da instrução constante da peça 126:
89.4.5. De acordo com as apurações na esfera judicial e no âmbito interno do MMA (sindicância e PAD) , o consultor Rui Melo de Carvalho era o principal agente das irregularidades, pois agia em conjunto com as ONGs convenentes para a obtenção dos recursos federais, via assinatura de convênios, que, posteriormente, tinham sua execução fraudada, com a entrega de produtos que, na verdade, não atendiam à finalidade dos ajustes e visavam apenas ao desvio desses recursos.
89.4.6. Não há impedimento para que ocorra o julgamento pela irregularidade das contas do referido consultor, revel nesta TCE, pois sua citação editalícia foi efetivada em 25/3/2010 (Edital 418/2010 - peça 57, p. 51-53) , antes, portanto, de seu falecimento, em 2015.
 (...) 
89.4.8. Em face do longo tempo decorrido desde a ocorrência das irregularidades, no ano de 2000, qualquer providência que vise, por exemplo, à localização de sucessores do Sr. Rui Melo de Carvalho e/ou à verificação da existência de processo de inventário, encontrará barreira nos princípios constitucionais do contraditório e da ampla defesa, que, certamente, não poderiam ser exercidos a contento pelas pessoas que viessem a ser chamadas a esta TCE para justificar os atos praticados há dezesseis anos pelo referido responsável falecido.
89.5. Em face do expendido, conclui-se no sentido de que seja declarada a revelia do Sr. Rui Melo de Carvalho (falecido - cf. peça 125) , com julgamento pela irregularidade das contas do referido responsável, todavia, sem a imputação de débito e multa.
54. Dessa forma, em relação ao Sr. Rui Melo de Carvalho, entendo bastante o reconhecimento da revelia e o julgamento pela irregularidade de suas contas." (destaques não constam no original) 
49.	Pugno, portanto, pela exclusão das herdeiras do Sr. Israel Beserra de Farias da condenação solidária em débito objeto do subitem 9.6.2 do Acórdão 2010/2019-TCU-Plenário, o que, entretanto, não aproveita a empresa T.L. Construtora Ltda., cuja citação foi ordenada em 15/12/2009 (peça 51, p. 22) , ou seja, antes de escoado o prazo decenal a que se refere o art. 6º, inciso II, da IN-TCU 71/2012.
50.	Resta, então, no que diz respeito à empresa embargante, conhecer seu recurso e rejeitá-lo quanto ao mérito, cabendo, ainda, esclarecer-lhe que as alegações de defesa apresentadas por outros tantos responsáveis arrolados nesta TCE não foram aproveitadas a seu favor simplesmente por não contemplarem circunstâncias objetivas que, nos termos do art. 161 do Regimento Interno-TCU, pudessem lhe favorecer.
51.	Nada mais havendo a ponderar, encerro minha fundamentação, mas não sem antes deixar consignado que, diante da interposição de Recursos de Reconsideração (peças 229 e 231) contra o Acórdão 2010/2019-TCU-Plenário, devem os autos, após a apreciação dos presentes Embargos, ser encaminhados Secretaria de Recursos deste Tribunal de Contas para exame de admissibilidade dos referidos apelos.
	Ante o exposto, VOTO no sentido de que o Tribunal adote a deliberação que ora submeto à apreciação deste Colegiado.
TCU, Sala das Sessões Ministro Luciano Brandão Alves de Souza, em 30 de setembro de 2020.
AROLDO CEDRAZ 
Relator